臺灣臺北地方法院民事判決
111年度勞訴字第139號
原      告  陳長春  
            翁崑崙  
            何丰騰  

            鄧田愉  
            劉創宏  
            吳家龍  

共      同
訴訟代理人  陳德正律師
            呂文正律師
共      同
複  代理人  蔣子嫣律師
被      告  台灣電力股份有限公司

法定代理人  曾文生  
訴訟代理人  邱寶弘律師
上列當事人間請求給付退休金差額事件，本院於民國111 年5 月
24日言詞辯論終結，判決如下：
    主      文
被告應給付原告各如附表「應補發金額」欄所示金額，及各自附
表「利息起算日」欄所示日期起至清償日止，按年息百分之五計
算之利息。
訴訟費用（除減縮部分外）由被告負擔。
本判決得假執行。但如被告以附表「應補發金額」欄所示金額分
別為原告預供擔保，得免為假執行。
    事實及理由
壹、程序方面
一、按當事人法定代理人代理權消滅者，訴訟程序在有法定代理
    人承受其訴訟以前當然停止，民事訴訟法第170 條定有明文
    。復按第168 條至第172 條及前條所定之承受訴訟人，於得
    為承受時，應即為承受之聲明，民事訴訟法第175 條第1 項
    亦有明文。本件起訴時被告法定代理人本為楊偉甫，嗣於訴
    訟繫屬中變更為曾文生，經曾文生具狀聲明承受訴訟等情，
    有民事聲明承受訴訟狀、行政院民國111 年3 月8 日院授人
    培字第1113024466號函、經濟部111 年3 月8 日經人字第11
&ZZZZ; &ZZZZ; 000000000 號函及委任狀等在卷可參（見本院卷
    第277 頁至
    第279 頁），經核尚無不合，應予准許。
二、又訴狀送達後，原告不得將原訴變更或追加他訴，但擴張或
    減縮應受判決事項之聲明者，不在此限，此觀民事訴訟法第
    255 條第1 項第3 款自明。原告陳長春、翁崑崙、何丰騰、
    鄧田愉、劉創宏、吳家龍（下合稱本件原告）原請求被告給
    付金額各為新臺幣（下同）27萬2,919 元、27萬2,889 元、
    20萬3,286 元、29萬892 元、28萬9,328 元，及13萬9,154
    元（見本院卷第22頁），嗣先以111 年3 月17日民事準備㈠
    暨爭點整理狀追加年資結清協議書（下稱系爭協議書）第5
    條為請求權基礎，再以111 年5 月3 日民事準備二狀改以請
    求金額改如附表所示（見本院卷第296 頁），除原告吳家龍
    部分減縮請求金額，及本件原告均減縮其等利息起算日外，
    其餘原告均擴張請求金額，核各屬訴之追加，擴張及減縮應
    受判決事項之聲明。被告程序上雖爭執原告追加系爭協議書
    第5 條請求權基礎一節（見本院卷第303 頁、第240 頁），
    但兩造所為本件舊制退休金結清差額訴訟乙事，確與系爭協
    議書息息相關，得以現有卷內證據資料審認，乃請求之社會
    事實同一，主要爭點、證據資料均具共通性，揆之前開規定
    ，仍應准許。
貳、實體方面
一、本件原告主張：
　㈠本件原告各自附表「服務年資起算日」欄所示之日起受僱於
    被告，任職於桃園區營業處擔任線路裝修員，全屬適用勞動
    基準法之員工，現仍未退休，且均於108 年12月各與被告協
    議，依勞工退休金條例第11條第3 項規定，約定以109 年7
    月1 日為結清舊制年資日而簽立年資結清協議書（下稱系爭
    協議書），又該等退休金給付標準，工作年資屬勞動基準法
    73年8 月1 日施行前後，各依臺灣省工廠工人退休規則（下
    稱系爭退休規則）第9 條第1 款與勞動基準法第55條第1 項
    規定計算之。
　㈡本件原告依被告之輪班提供勞務，係從事全天候24小時三班
    制輪流作業，分為日班（上午7 時至下午3 時）、小夜班（
    下午4 時至晚上11時）與大夜班（晚上11時至翌日上午7 時
    ），各班工作性質均同，僅服勤時間不同，被告亦對其等按
    實際到班輪值大夜班、小夜班，分別發給400 元、250 元之
    夜點費（下稱系爭夜點費），此係針對夜間工作輪值、實際
    輪值次數為核發條件，若有調職代班或請假則歸由代班人員
    於輪值當月後2 個月領取，非輪班人員於夜間出勤亦得領取
    150 元、75元夜點費，應符合勞動基準法第2 條第3 款規定
    ，屬經常性給付、具勞務對價性而為平均工資之一部，不因
    加發與否，或金錢相同與否而異。再本件原告尚兼任領班，
    即擔任小組組長，帶領安全衛生自主管理小組成員活動、外
    出實施工作場所測定檢查、維護工作場所工安之責，倘生事
    故亦擔負受懲處之風險，故獲取領班加給（下稱系爭領班加
    給），金額隨其等職級而異，更毋庸統計即固定隨每月薪資
    一同發放，雖一度變革成92年進用人員不另予系爭領班加給
    ，但109 年2 月1 日起又考量肩負工作安全重責，為免新進
    人員因未能支領而無承擔意願，於經濟部同意後開始實施，
    顯見係因特殊工作條件給予該等加給，實與本件原告提供勞
    務行為間有對價性及經常性給與要件，同應列為平均工資之
    一部。
　㈢詎被告於附表「舊制年資結清日」欄結清其等舊制年資時，
    於系爭協議書第2 條中段所約定平均工資採行之行政院82年
    12月15日台82經44010 號函暨「經濟部所屬事業機構列入計
    算平均工資之給與項目表（下稱經濟部事業平均工資項目表
    ）」標準，並未將系爭夜點費、領班加給納入一同計算退休
    金，致其等受有退休金差額之損害，故認應以舊制結清前3
    個月平均夜點費（即以系爭退休規則第10條第1 項第1 款為
    依據）與勞動基準法施行前之退休金基數相乘後，與舊制結
    清前6 個月平均夜點費（即以勞動基準法第2 條第4 款為依
    據）與勞動基準法施行後之退休金基數相乘後相加，即為其
    等各自得請求之金額，且得依勞動基準法第55條第3 項規定
    請求遲延給付之利息，此等差額係因結清退休金數額漏未將
    系爭夜點費、領班加給計入平均工資致退休金給付數額短少
    而生爭議，又係兩造合意一次給付結清，應於兩造結清舊制
    年資退休金約定後即可請求，不因其等尚未退休而有不同。
    系爭協議書第2 條中段平均工資計算範圍低於勞動基準法第
    2 條第3 款工資所規定之範疇者，因限縮勞動基準法第55條
    關於平均工資計入範圍最低保障、勞工退休金條例第11條第
    1 項與第3 項等強制規定，自應依民法第71條規定而無效，
    則就系爭協議書平均工資之認定，當回歸適用勞動基準法第
    2 條第3 款、第55條規定。
　㈣爰依勞工退休金條例第11條第3 項，系爭退休規則第9 條第
    1 項、第10條第1 項第1 款，經濟部所屬事業人員退休撫卹
    及資遣辦法（下稱經濟部退撫資遣辦法）第9 條，勞動基準
    法第84條之2 、第55條等規定，及系爭協議書第5 條約定，
    提起本件訴訟等語。並聲明：被告應各給付本件原告如附表
    「應補發金額」欄所示金額，及各自附表「利息起算日」欄
    所示日期起至清償日止，按年息5%計算之利息。
二、被告則以：
　㈠本件原告確於94年7 月1 日勞工退休金條例施行後選擇適用
    勞退新制、並於109 年7 月1 日辦理舊制年資結清在案之僱
    用人員，附表「服務年資起算日」、「舊制年資結清日」欄
    所載均屬正確無誤。被告與台灣電力工會前於107 年8 月2
    日研商選擇適用勞退新制員工舊制年資結清等事宜召開會議
    ，曾就「夜點費不納入舊制結清之平均工資計算」一事達成
    初步共識，經台灣電力工會108 年11月26日常務理事會會務
    報告、被告與台灣電力工會及伊各分會於同年12月3 日說明
    會確認在案，伊亦於同年月16日以網際網路公告、揭露該等
    資訊。本件原告均為台灣電力工會成員，應受前述協議拘束
    ，且其等既陸續瀏覽相關注意事項，瞭解系爭協議書上記載
    「平均工資計算悉依據行政院82年12月15日台82經44010 號
    函核定『經濟部所屬事業機構列入計算平均工資之給與項目
    表（下稱經濟部事業平均工資項目表）』之規定辦理」內容
    後，仍為年資結清意願調查表（下稱系爭意願調查表）及系
    爭協議書之簽署，當應知悉非該表列載之系爭夜點費、領班
    加給不得計入平均工資基準，且依前開項目表尚列入全勤獎
    金、服役年資等一般適用勞動基準法之勞工仍不予列入之項
    目，整體而言對本件原告猶屬有利，其等竟於未予爭執退休
    金適用法令、計算方法與計入項目而簽認系爭協議書、由被
    告結清舊制退休金後2 年，方陸續提起本件相類訴訟，不僅
    造成國家財政更加困窘，更易生重大勞資爭議，影響公共利
    益甚鉅，或已構成民法第148 條之權利濫用。
　㈡其次，被告於結清舊制年資時，本件原告既屬僱用人員，即
    應依評價職位職等支薪，其等待遇係依行政院核定自64年適
    用至今之經濟部退撫資遣辦法與有關規定辦理，系爭夜點費
    曾經勞動基準法施行細則第10條第9 款修正前肯認排除在經
    常性給與以外，經濟部歷來同未列入工資計算之範圍，依國
    營事業管理法授權核定之法規命令更具維護國家財政穩定之
    公益價值，非行政院、經濟部核定用以計算平均工資之待遇
    項目，縱未列入平均工資，仍未違反或抵觸勞動基準法最低
    勞動條件基準，此乃國營事業兼具行政體制而有配合國家政
    策之需求，自應整體適用行政院核定之經濟部退撫資遣辦法
    、主管機關函示與相關作業手冊，而非部分適用勞動基準法
    ，以符法安定性。況本件原告均知工作內容係於運轉值班部
    門執行四班三值輪值，縱被告未提供系爭夜點費，其等亦無
    拒絕提供勞務之餘地，是系爭夜點費與值班兩者間非處於同
    時履行關係而與勞務對價性無涉，雖為按月固定發放，但不
    因固定發放與否即遽論具給與經常性，也未改變單方恩惠性
    給與之性質。至領班加給之核發初衷，依經濟部函文實為獎
    勵人員在工安上之表現，同屬恩給性質。
　㈢縱應將系爭夜點費列入平均工資計算舊制年資結清金額，仍
    應考量下列因素後，認僅各給付原告陳長春、翁崑崙、何丰
    騰、鄧田愉、劉創宏、吳家龍19萬1,754 元、21萬1,120 元
    、20萬5,545 元、20萬9,384 元、22萬7,442 元及14萬700
    元即可：
　⒈勞動基準法施行前之年資既適用經濟部退撫資遣辦法，並無
    系爭退休規則適用，依當時法令均認系爭夜點費非工資而不
    得納入退休金計算，且被告薪資待遇為各企業標竿，與少數
    為規避退休金、資遣費給與而巧立名目更改本應列為工資項
    目之民間企業不同，依系爭協議書等退休辦法計算顯優於勞
    動基準法等法令而得為本案裁判依據。
　⒉另被告體恤輪班人員長期初夜、深夜輪班之辛勞，加發夜點
    費而區分出「一般」夜點費與「加發」夜點費之不同，一般
    夜點費乃非輪班人員出勤均可支領，等同於誤餐費金額之基
    本夜點費，僅輪班人員尚可領取加發夜點費，此均由主管口
    頭說明、刊登在業務公報及官網上，而為含本件原告在內之
    被告員工所知曉，是基於一般夜點費與加發夜點費性質之不
    同，應僅以加發夜點費即初夜每次175 元、深夜每次250 元
    為計算，而不含一般夜點費之部分。
　㈣再本件原告全為在職員工，於各自勞動契約存續期間，被告
    本無結清義務，僅得由勞雇雙方約定結清，被告也僅就約定
    範圍內之金額負給付義務，若其餘原告任給與低於勞動基準
    法第55條、第84條之2 所定標準而不生結清效力，仍應待各
    自勞動契約終止後再依勞工退休金條例第11條第2 項規定請
    求發給資遣費或退休金等語，資為抗辯。並聲明：⒈本件原
    告之訴駁回；⒉如受不利判決，願供擔保請准宣告免為假執
    行。
三、兩造不爭執事實（見本院卷第305 頁至第306 頁，並依判決
    格式修正或刪減文句）
　㈠本件原告均任職於被告桃園區營業處之線路裝修員，為純勞
    工，業於108 年12月間與被告分別協議，於109 年7 月1 日
    辦理舊制年資結清，且均為在職員工。相關服務年資起算日
    、結清基數、平均夜點費及領班加給等明細，均如附表所示
    。
　㈡被告係採24小時全天連續作業，分為日班、小夜班（即初夜
    班）、大夜班（即深夜班）輪班作業，各班工作性質相同、
    服勤時間不同，本件原告工作內容均需輪班，並兼任領班之
    工作內容，即管理、帶領其餘員工外出並協調班員完成工作
    以杜絕工作過程中危險之發生。
　㈢被告給予輪班工作人員發給之系爭夜點費自92年起迄今，初
    夜夜點費每次為250 元（含一般初夜夜點費75元及加發初夜
    夜點費175 元）、深夜夜點費每次400 元（含一般深夜夜點
    費150 元及加發深夜夜點費250 元），由實際輪班或代班人
    領取，每人每日金額相同，不因員工作業種類、年資、職級
    而異。
　㈣被告給予擔任領班發給之系爭領班加給，除原告吳家龍平均
    領班加給為每月3,200 元外，其餘原告平均領班加給每月均
    為3,590 元。
　㈤本件原告如附表所列應補發舊制結清金額算法，以所列計算
    式計算後均屬正確。又如將系爭夜點費、領班加給計入平均
    工資計算其等結清退休金，法定遲延利息均自109 年8 月1
    日起算。
四、從而，本件爭點厥為：㈠系爭夜點費、領班加給是否屬於勞
    動基準法第2 條第3 款所定工資，而納入平均工資計算基準
    ？有無因系爭夜點費加發或非加發而有不同？㈡系爭協議書
    第2 條中段約定，得否認定兩造就系爭夜點費、領班加給不
    計入平均工資計算舊制年資結清金額已達成合意？有無違反
    勞動基準法第55條、第2 條第3 款法定最低標準而依民法第
    71條規定無效，並應以勞動基準法最低標準取代之？㈢本件
    原告是否因簽署系爭協議書而拋棄請領權利或構成權利濫用
    ？其等現仍在職，被告有無結清義務？㈣如將系爭夜點費、
    領班加給納入平均工資計算，計算補發舊制結清金額之適用
    期間、範圍各為何？本件原告請求被告補發如附表應補發金
    額欄所示金額及法定遲延利息，有無理由？（見本院卷第30
    6 頁，且依論述先後、妥適性及全辯論意旨調整順序內容）
    茲分述如下：
　㈠系爭夜點費、領班加給均應屬勞動基準法第2 條第3 款所定
    工資無誤，也不因系爭夜點費範疇屬一般或加發有別：
　⒈按勞動基準法之工資，指勞工因工作而獲得之報酬；包括工
    資、薪金及按計時、計日、計月、計件以現金或實物等方式
    給付之獎金、津貼及其他任何名義之經常性給與均屬之，此
    觀勞動基準法第2 條第3 款自明。又所謂「因工作而獲得之
    報酬」者，係指符合「勞務對價性」而言，所謂「經常性之
    給與」者，係指在一般情形下經常可以領得之給付。判斷某
    項給付是否具「勞務對價性」及「給與經常性」，應依一般
    社會之通常觀念為之，其給付名稱為何？尚非所問。是以雇
    主依勞動契約、工作規則或團體協約之約定，對勞工提供之
    勞務反覆應為之給與，乃雇主在訂立勞動契約或制定工作規
    則或簽立團體協約前已經評量之勞動成本，無論其名義為何
    ，如在制度上通常屬勞工提供勞務，並在時間上可經常性取
    得之對價（報酬），即具工資之性質而應納入平均工資之計
    算基礎（最高法院100 年度台上字第801 號、110 年度台上
    字第945 號、109 年度台上字第1745號判決要旨參照）。
　⒉系爭夜點費部分：
　①本件原告均任職於被告處，且需配合24小時全天連續作業，
    進行除服勤時間有日班、小夜班與大夜班區別外，其餘工作
    性質均無不同之輪班乙節，業經兩造同意列為不爭執事實如
    上。日班、小夜班與大夜班雖工作內容完全相同，但僅輪班
    或代班小夜班、大夜班之人員得領取初夜250 元、深夜400
    元之夜點費，倘為非輪班人員於夜間出勤者，尚得領取初夜
    75元、深夜150 元之夜點費，此乃輪值日班人員者所無，足
    見被告於規劃系爭夜點費給與之際，已然就輪值時段及固定
    長期性與否在發放金額上予以區別，並因值班次數多寡作為
    計算基準等事實綜合以觀，應係針對從事常態性輪值工作中
    ，因夜間工作對常人身體健康、生命安全有相當影響，遂就
    此一特殊工作條件補償員工值班辛勞之對價甚明。
　②復觀被告採行24小時全日連續作業，而需輪值之常態工作制
    度，與一般公司行號為應付臨時性業務需求偶爾為之者尚屬
    有間，且每月固定累計當月輪值小夜班、大夜班之日數給付
    系爭夜點費，有本件原告各自薪給資料在卷可徵（見本院卷
    第41頁至第42頁、第47頁至第48頁、第53頁至第54頁、第59
    頁至第60頁、第65頁至第66頁、第71頁至第72頁）。且依本
    院先前辦理相類案件而於職務上已知之事實，系爭夜點費自
    日治時期至今，本於42年以前僅提供深夜一般點心費予輪值
    人員，漸次擴大適用範圍至見習生，按實核給不過15次，再
    擴大至一般初夜點心費、加發點心費等至今未曾間斷，顯屬
    反覆給與之模式，甚以輪值時段、期間長短對人體健康影響
    程度高低等情事，基於雇主即被告因應經營狀況，逐漸有伊
    能力、為求永續經營考量勞工對公司營運之重要性，陸續調
    整金額及適用範圍乙節，同經被告坦言：被告於77年6 月間
    原提供全體夜間出勤人員相同系爭夜點費，嗣逐步加發輪班
    人員初夜、深夜夜點費，更於92年間依輪班人員輪值時段提
    高金額在案（見本院卷第180 頁），昭然甚明。職是，系爭
    夜點費應非僅屬被告提供勞工購買值夜餐點之費用，足信已
    符前開規定及要旨之「勞務對價性」與「給與經常性」等要
    件，並不因「一般」或「加發」而異，洵堪認定。
　⒊系爭領班加給部分：
    兩造全不否認本件原告除原職外均兼任領班，又所謂領班工
    作即管理、帶領其餘員工外出並協調班員完成工作以杜絕工
    作過程中危險之發生等情而列為不爭執事實㈡所示（見本院
    卷第305 頁），顯見擔任領班者不僅負有得以協調該組成員
    之較高權利，倘生糾紛或事故，也被課予較重之職責甚明，
    此亦有本件原告所提員工手冊領班級安全衛生權責內頁中，
    具體揭示領班需帶動小組活動、工作場所及設備器具測定維
    護，甚須培養執行對屬員之諭知危險能力、就作業進行督導
    或關懷所屬作業人員身心健康狀況等義務足資憑佐（見本院
    卷第297 頁），甚自109 年起更有領班人員須具備相關證照
    與訓練、倘發生重大工安事故則不發給系爭領班加給之要求
    ，有台灣電力工會第14屆常務理事會108 年11月26日第22次
    會議紀錄存卷足考（見本院卷第259 頁至第267 頁，實加重
    領班義務，更提高擔任之前提要件，亦足明瞭。復其等均擔
    任領班，並享有按月核發之系爭領班加給，更隨其等職級而
    異其領取金額之高低，要非因應臨時性之業務需求偶為發放
    ，屬於在該特定工作條件下之固定常態工作中勞工取得之給
    與，此種雇主因特殊工作條件對勞工加給之給付，本質上當
    屬勞工於該本職工作外兼任領班職務之勞務對價，且既係兩
    造間就該特定工作條件達成協議，為本件原告在一般情形下
    經常領取之給付，性質上屬其等因工作所獲之報酬，制度上
    亦具經常性，自符「勞務對價性」及「給與經常性」之要件
    ，核屬工資之一部，至為明灼。
　⒋被告雖以前詞為辯，然國營事業管理法第14條祇規定：「國
    營事業應撙節開支，其人員待遇及福利，應由行政院規定標
    準，不得為標準以外之開支」等內容，別無明確定義工資、
    認定系爭夜點費、領班加給屬工資與否之情事，仍應回歸「
    勞務對價性」與「給與經常性」之要件判斷。又工資之認定
    未必以員工薪資高低、作業種類、年資或職級區別為必然，
    就整體工資報酬結構而言，如有不具區分實益之項目，猶仍
    得為相同數額之給付，統一發給相同金額之系爭夜點費，並
    不影響基於時間、環境等特殊工作條件因素給予之勞務對價
    ，遑論自被告所陳非輪班者若欲夜間出勤時仍得領取一般而
    不含加發夜點費之情形互為比對，更徵因需輪班人員長期輪
    班、作息日夜顛倒所可能造成身體健康之損害，較諸非輪班
    者夜間出勤可獲得之夜點費為甚，進而作為系爭夜點費核發
    之衡量基礎，當難認定系爭夜點費、領班加給僅係恩惠性給
    與，要無疑問。復依前開規定，工資之定義祇需勞工因工作
    獲得之報酬，實物或現金等方式所為經常性給與均屬之，不
    因是否勞工不得拒絕提供勞務餘地有別，倘此理由可採，豈
    非勞雇雙方於成立勞動契約、確認勞工應提供之勞務範圍後
    ，雇主即獲取可任以此為由苛扣各種項目津貼之權利？是伊
    此部分抗辯，要非足取。至行政院或經濟部之函示看法（如
    本院卷第197 頁至第207 頁），亦無從拘束民事法院法官獨
    立審判，依調查證據、本於辯論結果以自由心證所為之認定
    ，是被告以系爭夜點費、領班加給乃恩惠性給與，應依行政
    院與經濟部函示認定工資範圍云云，礙難憑採。
　㈡系爭協議書第2 條中段規定以經濟部事業平均工資項目表，
    進而認定系爭夜點費、領班加給不計入平均工資計算舊制年
    資結清金額，應已違反勞動基準法第55條、第2 條第3 款，
    及勞工退休金條例第11條第1 項、第3 項之法定最低標準，
    依民法第71條規定應屬無效，並改以勞動基準法最低標準取
    代之：
　⒈按法律行為，違反強制或禁止之規定者，無效，民法第71條
    本文定有明文。又法律行為之一部分無效者，全部皆為無效
    。但除去該部分亦可成立者，則其他部分，仍為有效，民法
    第111 條亦有明定。
　⒉本件兩造乃雇主與勞工關係一節，為兩造所不爭。觀勞動基
    準法第1 條所揭櫫：為規定勞動條件最低標準，保障勞工權
    益，加強勞雇關係，促進社會與經濟發展，特制定本法；雇
    主與勞工所訂勞動條件，不得低於本法所定之最低標準等語
    ，是除非有法律明文規定得排除適用外，勞雇雙方均應遵守
    勞動基準法之規定。蓋勞工相較於雇主為經濟上之弱勢，非
    可由雇主單方或勞雇雙方以契約方式排除勞動基準法規定之
    適用，否則有違立法意旨，職是，勞動關係之規範，無法單
    從私法自治及契約自由之原則來檢視，而應本於勞動關係之
    特殊性，依誠信原則審視勞動契約之內容是否公平、對等，
    使勞動條件之公平性及勞資關係之利益均足以獲得確保。再
    勞工退休金制度之立法，關於勞動基準法第55條規定雇主負
    擔給付勞工退休金，及按月提撥勞工退休準備金之義務，係
    作為照顧勞工生活方式之一種，有助於保障勞工權益，加強
    勞雇關係，促進整體社會安全與經濟發展，遂限制雇主自主
    決定契約內容及自由使用、處分其財產之權利，係國家為貫
    徹保護勞工之目的，並衡酌政府財政能力、強化受領勞工勞
    力給付之雇主對勞工之照顧義務，乃強制規定，另雇主違反
    者分別科處罰金或罰鍰，係為監督雇主履行其給付勞工退休
    金之義務，以達成保障勞工退休後生存安養之目的，衡諸立
    法之時空條件、勞資關係及其干涉法益之性質與影響程度等
    因素，國家採取財產刑罰作為強制手段，尚有其必要（司法
    院大法官釋字第578 號解釋要旨參照），堪謂勞動基準法、
    勞工退休金條例均係國家立法以公權力介入勞雇間私法勞動
    關係，以輔助居於社會經濟弱勢地位勞工而生規範影響甚明
    ，倘雇主片面預先擬定之勞動契約條款內容，違反上述勞動
    基準法、勞工退休金條例之強制規定者，當有民法第71條之
    適用，殆無疑義。
　⒊勞動基準法第2 條第3 款明定工資範疇，屬法律強制規定，
    業如前述，當不得由勞雇雙方合意排除，而應回歸該款規定
    判斷工資與否，是無論兩造是否曾有工資範疇不及系爭夜點
    費、領班加給之合意，也不影響系爭夜點費、領班加給性質
    之判斷。又參勞工退休金條例施行前已適用勞動基準法之勞
    工，於本條例施行後，仍服務於同一事業單位而選擇適用該
    條例之退休金制度者，其適用該條例前之工作年資，應予保
    留，此等保留之工作年資，於勞動契約存續期間，勞雇雙方
    約定以不低於勞動基準法第55條及第84條之2 規定之給與標
    準結清者，從其約定，可觀勞工退休金條例第11條第1 項、
    第3 項即明，此即為保障勞工退休金條例施行前已適用勞動
    基準法之勞工所設，參之前開規定，同屬強制規定，至為明
    灼。本院早已詳述認定系爭夜點費、領班加給性質上應屬工
    資之理由如前，系爭協議書第2 條雖載以：「結清舊制之年
    資採計、基數計算方式，悉依據『經濟部所屬事業人員退休
    撫卹及資遣辦法』及勞動基準法等相關規定辦理。平均工資
    之計算悉依據行政院82年12月15日台82經44010 號函核定『
    經濟部所屬事業機構列入計算平均工資之給與項目表』之規
    定辦理……」等文字（見本院卷第39頁至第40頁、第45頁至
    第46頁、第51頁至第52頁、第57頁至第58頁、第63頁至第64
    頁、第69頁至第70頁），輔以經濟部事業平均工資項目表要
    無系爭夜點費、領班加給等項，實與勞動基準法第2 條第3
    款認定工資標準範疇不同，更因此令被告取得得低於勞工退
    休金條例第11條第1 項、第3 項，及勞動基準法第55條規定
    之最低給與標準即可結清，顯與前開強制規定未合，揆諸上
    揭規定，系爭協議書第2 條中段約定應依民法第71條規定無
    效，因而改依勞動基準法第2 條第3 款規定取而代之，洵堪
    認定。
　⒋被告雖以本件原告全屬台灣電力工會會員，且台灣電力工會
    已多次參與被告108 年間勞退舊制年資結清事宜，知悉系爭
    夜點費等非法定薪給不在約定結清範圍內，故認本件原告應
    受拘束為辯，並提出台灣電力工會與被告會議紀錄、工會快
    訓、理事會會議紀錄等件為佐（見本院卷第251 頁至第267
    頁），經濟部亦以111 年5 月3 日經人字第11100596820 號
    函覆：該部曾於108 年5 月31日以經人字第10803664300 號
    函請所屬各事業機構與工會先行釐清並協商確認相關事項，
    各事業工會理事長曾於同年11月11日就該議題共同拜會本部
    部長等語在卷（見本院卷第289 頁），但民法第71條既規定
    倘違反強制或禁止規定者無效至詳，系爭協議書第2 條中段
    就平均工資之約定顯與前開規定不合，業如本院詳予說明如
    上，自不因台灣電力工會曾與被告就勞退舊制年資結清事宜
    進行協商，即認未違反強制禁止規定而無效之適用，併此指
    明。
　㈢本件原告是否因簽署系爭協議書、經被告結清舊制年資後，
    卻再度提起本件訴訟而構成權利濫用？
　⒈按權利之行使，不得違反公共利益，或以損害他人為主要目
    的。行使權利，履行義務，應依誠實及信用方法。民法第14
    8 條定有明文。而權利之行使，是否以損害他人為主要目的
    ，依權利社會化之基本內涵，應就權利人因權利行使所能取
    得之利益，與他人及國家社會所受之損失，比較衡量以定之
    。倘其權利之行使，自己所得利益極少而他人及國家社會所
    受之損失甚大者，即得視為以損害他人為主要目的。準此，
    被上訴人有無權利濫用情事，自應衡量其行使權利所得之利
    益，與上訴人或國家社會因被上訴人行使權利所受之損害，
    兩相比較，始得判斷之。至所謂誠實信用之原則，係在具體
    之權利義務關係，依正義公平方法，確定並實現權利內容，
    避免一方犧牲他方利益以圖利自己，亦應以各方當事人利益
    為衡量依據，並考慮權利義務之社會作用，於具體事實為妥
    善運用（最高法院110 年度台上字第3036號判決要旨參照）
    。
　⒉查被告於本件原告在職期間均依法發給系爭夜點費、領班加
    給，有前開薪給清單足資佐證，又據勞工結清舊制年資給付
    通知書所示（見本院卷第37頁、第43頁、第49頁、第55頁、
    第61頁與第67頁），上僅記載每月平均工資、給付基數及給
    付金額，並未列載納入月平均工資計算之各薪資項目，迨其
    等109 年7 月1 日結清勞退舊制退休金後，方陸續發現系爭
    夜點費、領班加給應計入而未計入之客觀狀況，距於110 年
    12月10日向本院提起訴訟之際（見本院卷第9 頁）約僅1 年
    有餘，未達已令被告正當信賴其等不欲行使權利之程度。況
    勞動基準法業已明文規範為我國最低勞動標準，誠如前述，
    本件原告因認有舊制年資退休金結清差額而依循法定程序救
    濟，應屬其等法定權利之正當行使，與公共利益違反與否要
    屬有間。遍觀現有卷內證據資料，亦乏得證明本件原告主張
    係以損害被告為主要目的，同無權利濫用之情形，洵堪認定
    。
　㈣如將系爭夜點費、領班加給納入平均工資計算，計算補發舊
    制結清金額之適用期間、範圍各為何？本件原告全屬仍在職
    之勞工，是否同有結清義務之適用？其等請求被告補發如附
    表應補發金額欄所示金額及法定遲延利息，有無理由？
　⒈勞動基準法於73年7 月30日公布、同年8 月1 日生效，依該
    法第84條之2 規定，勞工退休金之給與標準，在勞動基準法
    施行前，依當時有效法令即系爭退休規則第9 條第1 款規定
    計算，108 年8 月30日修正前經濟部事業退撫資遣辦法第6
    條前段（現行辦法第9 條），亦同此規定；勞動基準法施行
    後，則依同法第55條第1 項第1 款規定為給付標準。至退休
    金基數計算方式所稱工資，依系爭退休規則第10條第2 項規
    定，應依工廠法施行細則第4 條所為：「本法所稱工資係指
    工人因工作而獲得之報酬。不論以工資、薪金、津貼、獎金
    或其他任何名義按計時、計日、計月、計件給與者均屬之」
    之規定；勞動基準法施行後部分，則應適用同法第2 條第3
    款：「工資：指勞工因工作而獲得之報酬；包括工資、薪金
    及按計時、計日、計月、計件以現金或實物等方式給付之獎
    金、津貼及其他任何名義之經常性給與均屬之」之規定，此
    兩者對於工資之定義，均屬「因工作而獲得之報酬」，自應
    作相同之解釋。系爭夜點費、領班加給既屬勞動基準法第2
    條第3 款之工資，業如前述，足見亦屬系爭退休規則所定之
    工資，是無論本件原告於勞動基準法施行前或後之年資，均
    應將系爭夜點費、領班加給納入平均工資計算退休金，至彰
    明確。被告固以不得僅部分適用勞動基準法為辯，惟勞動基
    準法均係國家為實現憲法保護勞工之基本國策所制定，復於
    該法第1 條第2 項即揭示為最低勞動條件標準，則雇主於遵
    循勞動基準法規範外，為提升自我社會地位、品牌形象等各
    類目的考量而提高給予員工之待遇，自無不可，猶不得以業
    提供諸多優於勞動基準法計算方式為由，率認無勞動基準法
    適用之餘地。
　⒉兩造既均未爭執於結清舊制年資退休金數額時，被告未將系
    爭夜點費、領班加給等納入平均工資計算，自有短付情形，
    本件原告請求依前開規定以其等任職勞動基準法施行前、後
    之年資，請求被告給付結清舊制退休金之差額，應屬有據，
    被告抗辯應排除勞動基準法施行前年資、僅以加發夜點費為
    計算依據云云，尚無足採。又本件原告係以結清舊制年資前
    3 個月之平均夜點費與勞動基準法施行前之退休金基數相乘
    ，並與結清舊制年資前6 個月之平均夜點費與勞動基準法施
    行後之退休金基數相乘後相加如附表應補發金額欄所示，應
    予准許。
　⒊被告雖以系爭協議書全內文整體極為有利本件原告，抑或系
    爭協議書第2 條從未協議得將系爭夜點費、領班加給納入平
    均工資計算範疇，又或本件原告與被告間個別勞動契約法律
    關係仍繼續存在，既係依舊制結清結算，仍應依系爭協議書
    約定為斷，故無得將系爭夜點費、領班加給併入平均工資計
    算勞退舊制退休金結清為辯，然工資之認定基準已如前述，
    系爭協議書第2 條上述關於平均工資計算標準規定業經本院
    適用民法第71條認定無效，當應回歸勞動基準法第2 條第3
    款強制規定以為判斷。衡酌勞工退休金條例第11條第1 項、
    第3 項業已揭示提前結清舊制退休金固非雇主義務，惟倘保
    留之工作年資勞雇雙方約定以不低於勞動基準法第55條、第
    84條之2 規定之給與標準結清者仍從其約定之規定，可謂倘
    有約定，無論年資或工資，仍應以勞動基準法第2 條第3 款
    等強制規定為計算標準，以確保原約定之勞工權益甚明，自
    不足以作為系爭協議書第2 條關於平均工資計算範圍遭認有
    民法第71條認定無效後，仍無法將系爭夜點費、領班加給納
    入平均工資之協議而無從併計算舊制年資退休金，甚或在職
    之本件原告須待退休後方得向被告請求此部分差額之論據，
    併予指明。
　⒋末按應付利息之債務，其利率未經約定，亦無法律可據者，
    週年利率為5%；又遲延之債務，以支付金錢為標的者，債權
    人得請求依法定利率計算之遲延利息；給付有確定期限者，
    債務人自期限屆滿時起，負遲延責任，民法第203 條、第23
    3 條第1 項及第229 條第1 項各有明文。復雇主應於勞工退
    休之日起30日內給付勞工退休金，此觀勞動基準法第55條第
    3 項自明。另勞退舊制保留之工作年資，於勞動契約存續期
    間，勞雇雙方約定以不低於勞動基準法第55條及第84條之2
    規定之給與標準結清者，從其約定，勞工退休金條例第11條
    第3 項亦明。被告應給付本件原告上開金額，已由本院詳予
    說明如前，並因應上揭規定，全屬有確定期限之給付，本應
    分別自結清舊制年資退休金起30日內為給付，逾期即負遲延
    責任，是如附表「應補發金額」欄所示金額既為被告所遲延
    給付，揆諸前揭規定，本件原告主張被告上開應各給付其等
    之金額，均自附表「利息起算日」欄所示日期起至清償日止
    按年息5%計算之利息，亦屬有據。
五、綜上所述，系爭夜點費含「一般」與「加發」、系爭領班加
    給均屬工資，且不因勞動基準法施行前後有別，自均應列入
    平均工資計算以為舊制年資退休金之結清，也不因本件原告
    仍為在職員工而異其等處理方式，其等提起本件訴訟也無權
    利濫用之情。從而，本件原告依勞工退休金條例第11條，系
    爭退休規則第9 條第1 款，勞動基準法第84條之2 、第55條
    第1 項、第3 項等規定，請求：被告應各給付本件原告如附
    表「應補發金額」欄所示金額，及各自附表「利息起算日」
    欄所示日期起至清償日止，按年息5%計算之利息，為有理由
    ，應予准許。
六、本件為勞動事件，就勞工即本件原告之給付請求為勝訴部分
    ，依勞動事件法第44條第1 項、第2 項規定，依職權宣告假
    執行，同時宣告雇主即被告得供擔保而免為假執行，並酌定
    相當之金額。
七、本件事證已臻明確，被告雖另聲請本院函詢勞動部、經濟部
    確認台灣電力工會與被告於108 年舊制年資結清一事達成不
    得要求補償結清後之差額損失、夜點費不納入平均工資等協
    議是否違背相關勞動法令，且台灣電力工會會員是否受有拘
    束等容（見本院卷第283 頁至第284 頁），惟是否違背勞動
    法令及法律效果應由本院審認，尚不受行政機關認定之拘束
    ，是認此部分無調查之必要；暨兩造其餘之攻擊防禦方法及
    證據資料，經本院斟酌後，認均不足以影響本判決之結果，
    爰不一一論列，併此敘明。
八、訴訟費用負擔之依據：民事訴訟法第78條。
中　　華　　民　　國　 111　　年　　6 　　月　　30　　日
                  勞動法庭  法　官　黃鈺純
以上正本係照原本作成。
如對本判決上訴，須於判決送達後20日內向本院提出上訴狀。如
委任律師提起上訴者，應一併繳納上訴審裁判費。
中　　華　　民　　國　 111　　年　　6 　　月　　30　　日
                            書記官  施盈如
附表（日期：民國/幣別：新臺幣）
編號 員工姓名 服務年資起算日 舊制年資結清日 退休金基數（個）  平均夜點費及領班加給   應補發金額 利息起算日       期間 夜點費 領班加給   １ 陳長春 67年1月1日 109年7月1日 勞基法施行前 13.1667 結清前3 個月 2,843 3,551 273,838 109年8月1日     勞基法施行後 29.8333 結清前6 個月 2,806 3,551   ２ 翁崑崙 68年6月8日 109年7月1日 勞基法施行前 10.3333 結清前3 個月 2,720 3,551 273,632 109年8月1日     勞基法施行後 34.6667 結清前6 個月 2,473 3,551   ３ 何丰騰 75年12月31日 109年7月1日 勞基法施行前 0 結清前3 個月 2,135 3,551 203,309 109年8月1日     勞基法施行後 35.5 結清前6 個月 2,176 3,551   ４ 鄧田愉 67年1月1日 109年7月1日 勞基法施行前 13.1667 結清前3 個月 2,885 3,551 291,803 109年8月1日     勞基法施行後 31.8333 結清前6 個月 2,955 3,551   ５ 劉創宏 68年8月8日 109年7月1日 勞基法施行前 10 結清前3 個月 2,960 3,551 290,055 109年8月1日     勞基法施行後 35 結清前6 個月 2,876 3,551   ６ 吳家龍 89年3月13日 109年7月1日 勞基法施行前 0 結清前3 個月 2,522 3,165 139,152 109年8月1日     勞基法施行後 24 結清前6 個月 2,633 3,165